臺灣高等法院刑事判決　　　　　　　　96年度上訴字第1780號
上　訴　人　臺灣板橋地方法院檢察署檢察官
被　　　告　丁○○
指定辯護人　本院公設辯護人　陳德仁
上列上訴人因被告強盜案件，不服臺灣板橋地方法院95年度訴字
第2447號，中華民國96年3 月14日第一審判決（起訴案號：臺灣
板橋地方法院檢察署95年度偵字第13541 號），提起上訴，本院
判決如下：
    主  文
原判決撤銷。
丁○○連續竊盜，處有期徒刑陸月；又竊盜，因脫免逮捕，而當
場施以強暴，處有期徒刑壹年陸月。應執行有期徒刑壹年玖月。
    事  實
一、丁○○為瘖啞人，曾於民國（下同）92年間因竊盜案件，經
    原審法院判處拘役三十日，於93年6 月28日執行完畢（不構
    成累犯），又於94年間因竊盜案件，經原審法院判處拘役五
    十日，於尚未執行之際，猶不知悔改。於95年5月26日上午9
    時許，在臺北縣新莊市○○街70巷口之「宏泰市場」某衣服
    攤位，見現場購物人潮擁擠，竟基於意圖為自己不法概括犯
    意，利用丙○○○、甲○○專心選購衣服，而先後趁機徒手
    拉開丙○○○所攜帶之錢包及甲○○所攜帶之腰包拉鍊，竊
    取丙○○○所有之現金新台幣（下同）2 千元、甲○○所有
    之零錢包1個（內有九張百元紙鈔及硬幣共約1千餘元）。得
    手後，復於同日上午9 時35分許在同一地點，以相同方式竊
    取乙○○背包內之小皮夾（內有身分證、健保卡、機車駕駛
    執照、機車行車執照、提款卡各1 張及現金1萬6千元），得
    手後隨即為乙○○發現而拉住丁○○，在旁之甲○○、丙○○○亦發覺其等財物遭竊，甲○○乃上前欲與丁○○理論，
    並協力抓住欲逃離現場之丁○○，詎丁○○為脫免逮捕，竟
    以口咬乙○○及甲○○手部之強暴方式，欲逃脫渠等之逮捕
    ，而甲○○雖因遭咬而鬆手，惟即刻又與路人共同抓住丁○○，迄員警前來而將之逮獲，隨後經警在丁○○身上查獲乙○○之皮夾，及在現場地上查獲甲○○之零錢包。
二、案經乙○○訴由臺北縣政府警察局新莊分局報請臺灣板橋地
    方法院檢察署檢察官偵查起訴。
    理  由
一、上揭犯罪事實，迭據被告丁○○於偵查、原審及本院審理時
    坦承不諱（見偵查卷第30頁之1、39頁、原審卷第126頁、本
    院卷第37頁），核與被害人丙○○○、甲○○、乙○○於警
    訊、偵查中之指述情節相符（見偵查卷第9 至14、39頁），
    復有扣押物品目錄表、贓物認領保管單等件可資佐證（見偵
    查卷第19、21、22頁），足認被告前揭自白與事實相符，堪
    予採信。而上開各項證據為被告所不爭執，均同意作為證據
    ，自具有證據能力，附此敘明。
二、按竊盜或搶奪，因防護贓物、脫免逮捕或湮滅罪證，而當場
    施以強暴、脅迫者，即以強盜論，不以所施強暴、脅迫手段
    ，須至使他人不能抗拒程度為成立準強盜罪之要件，此與刑
    法第328條第1項之普通強盜罪構成要件不同。而強盜罪中之
    強暴、脅迫行為，係發自使被害人轉移其財物持有狀態之奪
    取財物目的，與準強盜之強暴、脅迫行為，乃出於行為人自
    保之目的，兩者強暴、脅迫行為之本質既有所不同，自難謂
    準強盜罪之強暴、脅迫行為，應與強盜罪之強暴、脅迫行為
    ，為相同之評價。故刑法第329 條準強盜罪之構成，只須行
    為人主觀上本乎防護贓物、脫免逮捕或湮滅罪證之目的而當
    場施以強暴、脅迫行為，即足充之，至於具體之客觀外在情
    形如何，是否生傷害結果或至使不能抗拒，則非所問（參照
    最高法院94年度臺上字第2816號判決）。查被告竊取乙○○
    之小皮夾得手後，即為乙○○所發覺而拉住被告，甲○○並
    協力抓住欲逃離現場之被告，被告卻以口咬乙○○及甲○○
    手部之強暴方式，欲逃脫渠等之逮捕，已據被害人乙○○、
    甲○○證述在卷，被告雖未致乙○○及甲○○成傷，參諸上
    揭判決意旨，應屬刑法準強盜罪之「強暴」行為，足堪認定
    。是本件被告竊盜時，因脫免逮捕而當場施暴之事證明確，
    犯行堪以認定，應依法論科。
三、查被告行為後，刑法部分條文已於94年1月7日修正，於同年
    2月2日公布，並於95年7月1日施行，其中刑法第2條第1項規
    定: 「行為後法律有變更者，適用行為時之法律，但行為後
    之法律有利於行為人者，適用最有利於行為人之法律」，且
    刑法施行法亦於95年6月14日修正，於95年7月1 日施行，增
    訂第1條之1規定：「中華民國94年1月7日刑法修正施行後，
    刑法分則編所定罰金之貨幣單位為新臺幣。94年1月7日刑法
    修正時，刑法分則編未修正之條文定有罰金者，自94年1月7
    日刑法修正施行後，就其所定數額提高為30倍。但72年6 月
    26日至94年1月7日新增或修正之條文，就其所定數額提高為
    3 倍」。上開刑法、刑法施行法等相關法律之修正雖非個別
    刑罰處罰規定或構成要件之變更，然已影響行為人刑罰之法
    律效果，應屬刑法第2條第1項所定之法律變更（參照最高法
    院83年度台非字第199 號判決意旨）。是本件自應就被告適
    用修正前後相關規定法律效果綜合比較後，依上開規定適用
    法律，並應依比較後之結果一體適用，不得就新舊法個別項
    目割裂適用（最高法院95年第8 次刑事庭會議決議意旨參照
    ）。其中與本案之相關條文：
  (一)本件被告所犯之刑法第320條第1項之竊盜罪，於94年1月7日
    雖未經修正，但因該條項規定有罰金刑，依上開刑法施行法
    第1條之1，雖改以新台幣為罰金之單位並提高30倍，惟因修
    正前之罰金單住為銀元，與新台幣之折算比例為三比一，又
    因前刑法分則有關條文罰金之倍數亦經修正前罰金罰鍰提高
    標準條例提高為10倍，因而依修正後之刑法施行法第1條之1
    規定提高30倍，就罰金之最高額而言，實與修正前罰金之最
    高額相同，惟罰金之最低額部分，因刑法第33條第5 款亦經
    修正為：「主刑之種類如下：五、罰金：新臺幣一千元以上
    ，以百元計算之」，是依修正後之規定，刑法第320條第1項
    竊盜罪之罰金最低額由銀元1元以上，提高為1千元以上，並
    以百元為單位，因而適用修正後刑法之規定對被告較為不利
    。
  (二)而被告行為時之刑法第56條規定：「連續數行為而犯同一之
    罪名者，以一罪論。但得加重其刑至二分之一。」；至被告
    行為後上開法條則已刪除，該項刪除雖非犯罪構成要件之變
    更，但已影響行為人刑罰之法律效果，自屬法律有所變更，
    而有比較新舊法之必要。本案被告先後多次犯行，若依舊法
    規定，僅以一罪論；若依新法，則須分論併罰，參酌最高法
    院95年第8 次刑事庭會議決議意旨，以適用修正前刑法第56
    條規定論以連續犯，對被告較為有利。
  (三)又修正前刑法第51條規定：「數罪併罰，分別宣告其罪之刑
    ，依左列各款定其應執行者：」，其中第5 款規定：「宣告
    多數有期徒刑者，於各刑中之最長期以上，各刑合併之刑期
    以下，定其刑期。但不得逾二十年」，修正後刑法第51條第
    5 款規定：「宣告多數有期徒刑者，於各刑中之最長期以上
    ，各刑合併之刑期以下，定其刑期。但不得逾三十年」，比
    較結果，修正後刑法並非較有利於行為人。（參見最高法院
    96 年度台上字第1150號判決）
  (四)經綜觀比較上述條文修正前、後之結果，依新刑法第2條第1
    項規定之「從舊從輕」原則，修正後之規定並非較有利於被
    告，自應適用被告行為時即修正前之刑法相關規定論處。
四、核被告丁○○所為，其竊取丙○○○、甲○○之皮包部分，
    均係犯刑法第320條第1項之竊盜罪；其行竊乙○○之皮包後
    因脫免逮捕而當場施暴部分，係犯刑法第329 條之準強盜罪
    。又被告先後竊取丙○○○現金2 千元、甲○○所有之零錢
    包1個之2次竊盜犯行，時間緊接，手法相同，又觸犯構成要
    件相同之罪名，顯係基於概括犯意為之，為連續犯，應依修
    正前刑法第56條之規定論以一罪，並加重其刑。又被告所犯
    之竊盜罪與準強盜罪，二罪之犯罪構成要件無同，非屬同一
    罪名，自不得論以連續犯（參照最高法院67年度台上字第28
    48號判例意旨），是被告所犯竊盜罪與準強盜罪間，犯意各
    別，罪名互異，應予分論併罰。查被告係先天瘖啞之人，業
    經本院委請手語通譯為其翻譯，並記明在卷，所犯二罪均應
    依刑法第20條之規定減輕其刑。另被告係身障人士，難以覓
    得工作而為竊盜犯行，行竊後為脫免逮捕而犯準強盜罪，犯
    罪情狀，客觀上足以引起一般同情，顯可憫恕，本院認對被
    告科以最低度刑仍嫌過重，所犯準強盜罪部分，爰依刑法第
    59條酌減其刑，並遞減之。
五、原審以被告犯行明確，予以論罪科刑，固非無見，惟查：(一)
    按有期徒刑、拘役、罰金減輕者，減輕其刑至二分之一，刑
    法第66條前段定有明文。本件原審判決認定被告所為係犯刑
    法第329 條之準強盜罪，該罪之法定刑為五年以上有期徒刑
    ，原審以被告為瘖啞人士，援引刑法第20條規定減輕其刑，
    竟判處被告有期徒刑一年六月，顯有違誤。(二)本件被告所下
    手行竊之物品分屬丙○○○、甲○○、乙○○所有，雖其數
    次行為時間甚為接近，地點亦屬同一，惟既然所侵犯之法益
    不同，且有先後之隔，自非屬接續犯；又準強盜罪與竊盜罪
    係不同之犯罪構成要件之罪名，亦難論以連續犯；原審以被
    告3 次竊盜行為構成接續犯，僅論以準強盜罪，未論連續竊
    盜罪，容有未洽。檢察官上訴意旨，指摘原判決不當，為有
    理由，應由本院將原判決撤銷改判。爰審酌被告素行非佳，
    惟犯罪所得非鉅，且其事後坦承犯行，態度良好等一切情狀
    ，分別量處如主文第二項所示之刑，並定其應執行刑。
據上論斷，應依刑事訴訟法第369條第1項前段、第364條、第299
條第1項前段，刑法第2條第1項前段、刑法第320條第1項、第329
條、第328條第1項、第20條、第59條，修正前刑法第56條、第51
條第5款，罰金罰鍰提高標準條例第1條前段，判決如主文。
本案經檢察官侯千姬到庭執行職務。
中　　華　　民　　國　　96　　年　　7　　月　　11　　日
　　　　　　　　　刑事第十庭   審判長法　官 陳博志
　　　　　　　　　　　　　　 　　　  法　官 黃俊明
　　　　　　　　　　　　　 　　　　  法　官 李春地
以上正本證明與原本無異。
如不服本判決，應於收受送達後十日內向本院提出上訴書狀，其
未敘述上訴之理由者並得於提起上訴後十日內向本院補提理由書
（均須按他造當事人之人數附繕本）。
                                     書記官 蘇秋
中　　華　　民　　國　　96　　年　　7 　　月　　11　　日
附錄：本案論罪科刑法條全文
刑法第320條第1項：
意圖為自己或第三人不法之所有，而竊取他人之動產者，為竊盜
罪，處5年以下有期徒刑、拘役或5百元以下罰金。
刑法第328條第1項：
意圖為自己或第三人不法之所有，以強暴、脅迫、藥劑、催眠術
或他法，至使不能抗拒，而取他人之物或使其交付者，為強盜罪
，處5年以上有期徒刑。
刑法第329條：
竊盜或搶奪，因防護贓物、脫免逮捕或湮滅罪證，而當場施以強
暴脅迫者，以強盜論。
